【裁判字號】    99,交聲,1739
【裁判日期】    990915
【裁判案由】    聲明異議
【裁判全文】
臺灣高雄地方法院交通事件裁定        99年度交聲字第1739號
原處分機關  交通部公路總局高雄區監理所
異  議  人
即受處分人  甲○○○
上列異議人因違反道路交通管理處罰條例案件，對於交通部公路
總局高雄區監理所民國99年5 月20日所為之裁決（高監營裁字第
裁80-N00000000號），聲明異議，本院裁定如下：
    主  文
原處分撤銷。
甲○○○汽車駕駛人，駕駛汽車經測試檢定酒精濃度超過規定標
準，處罰鍰新臺幣伍仟元，應接受道路交通安全講習，且吊扣普
通重型機器腳踏車駕駛執照拾貳個月。
    理  由
一、原處分意旨略以：異議人即受處分人甲○○○（下稱異議人
    ）於民國97年11月16日凌晨1 時10分許，騎乘車號928-EAE
    號重型機車，行經高雄縣茄萣鄉○○路○ 段與白砂路口，經
    警查獲異議人酒後駕車，酒測值為呼氣所含酒精濃度每公升
    0.56毫克，而有「汽車駕駛人酒精濃度超過規定標準（每公
    升0.25至0.4 毫克）」之違規，依道路交通管理處罰條例第
    35條第1 項第1 款、第24條第1 項第2 款規定，裁處罰鍰新
    臺幣( 下同)45 ,000元，吊扣普通重型機車駕駛執照12個月
二、異議意旨略以：異議人於97年11月16日凌晨1 時10分許之酒
    駕違規行為業經臺灣高雄地方法院檢察署檢察官以97年度偵
    字第33290 號為緩起訴處分確定，異議人並已向國庫繳納4
    萬元，今又遭原處分機關交通部公路總局高雄區監理所( 下
    稱原處分機關) 裁處罰鍰45000 元，原處分自有違法，懇請
    撤銷原處分機關所裁處之45000 元罰鍰等語。
三、按道路交通管理處罰條例第87條第1 項規定：「受處分人不
    服第8 條主管機關所為之處罰，得於接到裁決書之翌日起20
    日內，向管轄地方法院聲明異議。」此條文中所謂之「處罰
    」，應指包括對受處分人裁處之違規事實是否正當，及裁罰
    所引用之法條是否適當而言，蓋此二者有不可分離之關係，
    即聲明異議應以交通違規行為為標的，非以處罰項目為範圍
    。是本件異議人酒後駕車只有一個交通違規行為，雖異議人
    僅就處罰項目中之罰鍰部分提起異議，其餘部分（吊扣駕照
    及應參加道路交通安全講習部分）並未提及，然此部分與其
    交通違規行為是否存在既無從分離，本院自應併予審理，合
    先敘明。
四、次按汽車駕駛人，駕駛汽車經測試檢定有酒精濃度超過規定
    標準之情形者，處1 萬5,000 元以上6 萬元以下罰鍰，並當
    場移置保管該汽車及吊扣其駕駛執照1 年；因而肇事致人受
    傷者，並吊扣其駕駛執照2 年；又汽車駕駛人，有第35條第
    1 項規定之情形，應接受道路交通安全講習道路交通管理處
    罰條例第35條第1 項第1 款、第24條第1 項第2 款分別定有
    明文。又一行為同時觸犯刑事法律及違反行政法上義務規定
    者，依刑事法律處罰之。但其行為應處以其他種類行政罰或
    得沒入之物而未經法院宣告沒收者，亦得裁處之。前項行為
    如經不起訴處分或為無罪、免訴、不受理、不付審理之裁判
    確定者，得依違反行政法上義務規定裁處之，行政罰法第26
    條亦有明文規定。另按被告於緩起訴期間內，有下列情形之
    一者，檢察官得依職權或依告訴人之聲請撤銷原處分，繼續
    偵查或起訴：一、於期間內故意更犯有期徒刑以上刑之罪，
    經檢察官提起公訴者。二、緩起訴前，因故意犯他罪，而在
    緩起訴期間內受有期徒刑以上刑之宣告者。三、違背第253
    條之2 第1 項各款之應遵守或履行事項者，刑事訴訟法第25
    3 條之3 第1 項同規定明確。
五、依行政罰法第26條之立法理由「一行為同時觸犯刑事法律及
    違反行政法上義務規定時，由於刑罰與行政罰同屬對不法行
    為之制裁，而刑罰之懲罰作用較強，故依刑事法律處罰，即
    足資警惕時，實無為一事二罰再處行政罰之必要，且刑事法
    律處罰，由法院依法定程序為之，較符合正當法律程序，應
    予優先適用。但罰鍰以外之沒入或其他種類行政罰，因兼具
    維護公共秩序之作用，為達行政目的，行政機關仍得併與裁
    處」觀之，其立法目的無非在處罰目的相同且處罰方式相同
    時，若依刑事法律處罰，即足資警惕時，實無為一事二罰再
    處行政罰之必要，但罰鍰以外之沒入或其他種類行政罰，因
    兼具維護公共秩序之作用，為達行政目的，行政機關仍得併
    予裁處。又刑事訴訟法第253 條之1 所指之緩起訴處分，其
    中檢察官命被告為金錢給付部分，並得為民事強制執行名義
    ，受處分人因上開緩起訴處分而剝奪其財產權，且前揭金錢
    給付義務亦具有強制性、懲罰性，雖不若易科罰金係以支付
    金錢作為自由刑之替代，惟經由緩起訴處分條件之履行使其
    免於遭檢察官發動起訴程序，仍具有替代刑罰之效果，廣義
    而言，應屬前揭所稱之「實質刑事法律處罰」，而有行政罰
    法第26條第1 項「一事不二罰」規定之適用。且觀諸刑事訴
    訟法第253 條之1 第1 項係91年2 月8 日增訂，行政罰法係
    94年2 月5 日公布，而制定在後的行政罰法第26條第2 項僅
    臚列「不起訴處分或無罪、免訴、不受理、不付審理之裁判
    確定者」，並未將「緩起訴處分」納入，足認係立法者本於
    立法目的而有意省略，自無逕將緩起訴處分納入該條列舉事
    項之理。又緩起訴處分既非不能證明行為人之犯罪事實，且
    造成行為人財產減少或義務增加，已產生實質刑罰之效果，
    自與上開行政罰法第26條第2 項列舉之不起訴處分等情形迥
    然有別，仍無從遽為比擬而為相同之處置。準此以言，制定
    在後之行政罰法第26條第2 項既未將緩起訴處分列舉其中，
    本於保障人民基本權及「法律明示其一排除其他」之法理暨
    前揭說明，自不能將條文中「不起訴處分」之範圍，擴及於
    性質並不相同之「緩起訴處分」，
六、經查：
  (一)異議人於97年11月16日凌晨1 時10分許，酒後騎乘車號928-
    EAE 號重型機車，行經高雄縣茄萣鄉○○路○ 段與白砂路口
    ，經警攔查及對異議人實施酒精濃度測試，測得其呼氣酒精
    濃度達每公升0.56毫克，遂以異議人違反道路交通管理處罰
    條例第35條第1 項第1 款規定開單舉發。異議人並因上開酒
    後駕車之行為，同時犯刑法第185 條之3 公共危險罪，經臺
    灣高雄地方法院檢察署檢察官以97年度偵字第33290 號為緩
    起訴處分，其期間為1 年，異議人應立悔過書並支付4 萬元
    予國庫，該緩起訴處分於98年2 月2 日確定，異議人並於98
    年4 月24日向國庫繳清4 萬元等情，有高雄縣政府警察局舉
    發違反道路交通管理事件通知單、臺灣高雄地方法院檢察署
    檢察官97年度偵字第33290 號緩起訴處分書、臺灣高等法院
    被告前案紀錄表各1 份在卷可稽。惟原處分機關復就前開同
    一酒後駕車行為，依道路交通管理處罰條例第35條第1 項第
    1 款、第24條第1 項第2 款規定，裁處罰鍰45000 元，吊扣
    駕駛執照12個月，並應參加道路交通安全講習等節，亦有交
    通部公路總局高雄區監理所高監營裁字第裁80-N00000000號
    違反道路交通管理事件裁決書1 份附卷可稽，此情洵堪認定
    。
  (二)按於94年12月28日修正公布，並自95年7 月1 日施行之道路
    交通管理處罰條例第35條第8 項規定；「前項（指有同條例
    第35條第1 項、第3 項或第4 項之情形，即有酒精濃度超過
    規定標準而駕駛車輛等情形）汽車駕駛人，經裁判確定處以
    罰金低於本條例第92條第3 項所訂最低罰鍰基準規定者，應
    依本條例裁決繳納不足最低罰鍰之部分」，上開道路交通管
    理處罰條例第35條第8 項之規定，核屬行政罰法第26條第1
    項之特別規定。又酒後駕車經檢察官為緩起訴處分，並命被
    告向公益團體捐款或提供義務勞務者，被告係履行檢察官為
    緩起訴處分命令，此等命令名義上雖非刑罰，但仍是一種特
    殊的處遇措施，造成被告之財產減少或義務增加，性質上亦
    屬干預人民自由之處分，與刑事制裁無異，實質上為刑事處
    罰。故檢察官為緩起訴處分並命向公益團體捐款者，其捐款
    解釋上亦屬道路交通管理處罰條例第35條第8 項所定之罰金
    ，監理機關雖不得再為行政裁罰，惟若行為人所支付之繳起
    訴處分金，未達道路交通管理處罰條例第92條第3 項所訂最
    低罰鍰基準規定者，依該條例第35條第8 項之規定，即須補
    繳不足罰鍰之部分，始為適法（臺灣高等法院暨所屬法院97
    年法律座談會刑事類提案第39號研討結果意旨參照）。
  (三)承上所述，本件異議人雖於裁決書上所載時、地，於駕駛執
    照吊扣期間酒後騎乘重型機車，而有違反道路交通管理處罰
    條例第35條第1 項第1 款規定之違規行為，惟異議人上開酒
    後駕車之行為，係屬同時觸犯刑事法律及違反行政法上義務
    規定之行為，且前經緩起訴處分確定，緩起訴期間並已屆滿
    ，異議人確定不會再受刑事訴追及處罰。又本件異議人違規
    日期在97年11月16日，在上開道路交通管理處罰第35條第8
    項規定修正生效後，而異議人前已給付4 萬元給國庫，已產
    生實質刑罰之效果，則揆諸上開行政罰法第26條、道路交通
    管理處罰條例第35條第8 項規定與前揭說明，原處分機關對
    異議人上開酒後駕車之違規行為予以裁罰時，就其行為應處
    以其他種類行政罰部分（即吊扣駕駛執照，施以道路交通安
    全講習），固仍得予以裁處，惟就裁處罰鍰部分，即應扣除
    異議人依檢察官緩起訴處分支付之4 萬元，而就差額部分即
    5000萬元予以裁罰（即45000 元-40000元=5000 元）。是原
    處分機關就裁處異議人罰鍰45000 元部分，既有瑕疵及未洽
    之處，自應由本院予以撤銷，並另自為裁定如主文第二項所
    示。
  (四)另原處分關於吊扣普通重型機車駕駛執照及命參加道路交通
    安全講習部分，因異議人違規時所駕駛之交通工具係重型機
    車，且其亦僅領有重型機車駕駛執照等情，此有上開舉發單
    及本院公務電話紀錄各1 份在卷可憑，是原處分機關依道路
    交通管理處罰條例第35條第1 項第1 款、第24條第1 項第2
    款規定，對異議人裁處吊扣其重型機車駕駛執照部分，於法
    尚無不合；又原處分機關裁處吊扣駕照及道安講習，係為達
    成遏止酒後駕車之不法行為，維護道路交通用路權人安全法
    益等行政目的所必要之罰鍰以外之其他種類行政罰，依行政
    罰法第26條第1 項但書之規定，原處分機關仍得裁處，並未
    違反「一事不二罰」規定，就此部分之裁處並無違誤，則異
    議人就此部分異議，為無理由。
七、綜上所述，原處分機關對異議人裁處吊扣重型機車駕駛執照
    12個月，並應接受道路交通安全講習部分，固依法有據。然
    原處分機關對異議人科處罰鍰45000 元部分，既有上開未洽
    之處，則異議人本件聲明異議，為有理由，自應由本院將原
    處分予以撤銷，並依道路交通管理處罰條例第35條第1 項第
    1 款、第8 項、第24條第1 項第2 款，自為裁定如主文第2
    項所示，以資適法。
據上論斷，應依道路交通案件處理辦法第20條前段，道路交通管
理處罰條例第35條第1 項第1 款、第8 項、第24條第1 項第2 款
規定，裁定如主文。
中    華    民    國    99    年    9     月    15    日
                  交通法庭    法  官  謝琬萍
上正本證明與原本無誤。
如不服本裁定，應於收受送達後5 日內向本院提出抗告狀。
中    華    民    國    99    年    9     月    15    日
                              書記官  董明惠

司法院資訊處製作；財團法人民間司法改革基金會備份。
